【裁判字號】    89,自,99
【裁判日期】    900404
【裁判案由】    誹謗
【裁判全文】
臺灣臺北地方法院刑事判決                            八十九年度自字第九九號
    自  訴  人  丁○○
    代  理  人  黃靜嘉律師
                李薇薇律師
    被      告  戊○○
    選任辯護人  陳俊宏律師
右列被告因誹謗案件，經自訴人提起自訴，本院判決如左：
    主      文
戊○○連續散布文字，指摘足以毀損他人名譽之事，處拘役肆拾日，如易科罰金，以
參佰元折算壹日。
    事      實
一、戊○○原係臺北市美僑協會（AMERICAN CLUB IN CHINA，簡稱A.C.C.，設於臺北
    市○○路四七號，下稱美僑協會）之廚房部門員工，民國八十八年七月卅日，廚
    房主管即執行主廚丁○○召集資深員工並告知美僑協會因業務虧損，有裁減人員
    之必要，故理事會核准給予廚房部門二位提前退休之名額，有意願者須於當日下
    午五時前提出申請，提出申請之員工，其最後之工作日為同年的七月卅一日。戊○○知悉後隨即填具申請單，表明願依協會所定方案提前退休，美僑協會於審查
    後核准其申請，並依約給付薪資、未休假獎金及退休金。詎戊○○明知上情，竟
    否認自願退休之事實，基於意圖散布於眾之概括犯意，先於同年八月廿日上午在
    某不詳處所製作抬頭為「Dear A.C.C. Board of Governors and Members」之信
    函，內載「．．．郭主廚（本院按指丁○○，下同）又藉故調我至他的廚房部門
    監視，．．．每天還必須與老鼠、蟑螂、蒼蠅、蚊子、蜘蛛等為伍，每天被咬的
    苦不堪言（因我的工作場所在垃圾場邊），臭氣充天，整個工作場所通風很差，
    因T.O.C.冰箱散熱系統的出口設在我的工作場所裡，除此之外郭主廚更讓餐廳服
    務人員，在廚房裡嬉戲玩耍於蔬果之間，衛生上堪慮．．．」、「郭主廚又在耍
    詐對付我了，所以我要求填表為依據，而當我填表的時候郭主廚的臉上充滿著勝
    利狡猾的笑容．．．此時他那猙獰的臉又出現，他說：『妳簽與不簽，今天都是
    妳最後一天，明天就不用來了』，．．．況且在A.C.C.服務的人都知道，若誰沒
    照他的吩咐做偽證，下場將與我一般慘，他更揚言如果我不簽字，將繼續與我玩
    把戲，．．．難得俱樂部請了這麼一個人，成天玩弄會員及員工，當會員對食物
    有任何抱怨的時候，他總是叫我們回客人：『要吃就吃，不吃拉倒』等字眼，更
    在會員每年的渡假期將菜單猛加價，對員工更不用提了，他總是想盡辦法搬弄是
    非，排除異己，如果你不拍他馬屁，休想有好日子過，就連董事會讓員工提早退
    休的美意，也被他拿來當作排除異己的手段，簡直太不可思議！．．．此人如此
    為非作歹，就算你們容許他，老天也不會容他的。我只是因為發生一場車禍，腦
    部受傷而已，也值得他這樣對付我這弱小女子嗎？」、「．．．有此惡魔在協會
    裡作怪，俱樂部的事情由他一手在掌控，想要做到退休已是難事，公司的營運也
    將不再平順了．．．」云云，再將此一對丁○○聲譽及人格評價均具負面貶抑之
    不實信函，連續於翌 (廿一）日上午及之後某日在臺北市○○路四七號美僑協會
    等地交付與該協會之總經理Edwards Carol Ann 、理事長Cunningham Joseph
    Martin、會員Susan Gustafsson及其他理事、會員多人，而予以指謫並散布，足
    以毀損丁○○之名譽。
二、案經丁○○提起自訴。
    理      由
一、訊據被告戊○○固坦承為美僑協會之離職員工，惟矢口否認有右開妨害名譽之犯
    行，辯稱：該信函並非伊所製作及散布，係自訴人欲陷害伊所為，況信函之內容
    俱屬真實，無誹謗云云。經查：
（一）被告確曾於八十八年八月廿一日在臺北市○○路四七號美僑協會將系爭中文信
      函交付美僑協會總經理Edwards Carol Ann ，因總經理不懂中文，遂請美僑協
      會餐飲部經理甲○○口頭解釋，再請該協會人事經理乙○○作成英文書面翻譯
      乙節，業經證人甲○○、乙○○、Edwards Carol Ann 及其夫婿Wood Robert
      Henry 於本院訊問中到庭結證屬實（見本院八十九年十月六日、九十年二月九
      日訊問筆錄），並有載名「fr：Lilian Huang（按係被告之英文姓名）」及署
      名「請願人戊○○」之系爭中文信函及英文譯本各一紙附卷可參，被告辯稱該
      中文信函非其製作云云，難以置信。又觀該信函開宗名義即以被告為第一人稱
      之方式記載：「．．．1996年的12月7日那天從11:00AM一直工作到翌日零（按
      係凌之誤）晨三點才下班，因無交通工具，故搭ELI與EMILY的車順道回家，途
      經園（按係圓之誤）山隧道時被後方酒醉駕駛撞及。．．．回家之後天已亮，
      小睡了2至3小時之後又回A.C.C.繼續上班，而後幾天雖然不舒服，但因EMILY
      正在住院中，所以強忍痛楚工作，直至12月15日晚上10時左右，突然感覺頭暈
      痛及心跳加速，血壓也明顯上升．．．」等等，將二年多前發生車禍之細節描
      述俱細靡遺，且被告亦自陳信函所述屬實，則若非被告或其至親之人，焉能描
      述如此詳細？且系爭信函之內容對自訴人完全不利，衡情自訴人應無偽造該信
      函而散發給美僑協會之理事及會員而毀損自己名譽之理，況自訴人係馬來西亞
      華僑，並無撰寫系爭中文信函之能力，亦據證人Edwards Carol Ann 證述無訛
      ，被告辯稱該信函可能係自訴人欲陷害伊所偽作云云，應屬無稽。再被告係本
      國人，以其熟稔之中文製作系爭信函，洵屬情理之常，何怪之有，被告選任辯
      護人為被告辯護稱：被告自身有能力以英文書寫信件，其若欲書寫，應以英文
      為之云云，亦無足採。
（二）除前述美僑協會之總經理Edwards Carol Ann 外，該協會之理事長Cunningham
      Joseph Martin、會員Susan Gustafsson 亦均曾收到系爭信函乙情，已經證人
      即美僑協會咖啡廳主任丙○○、Edwards Carol Ann、Wood Robert Henry證述
      在卷（見本院八十九年十月六日、九十年二月九日訊問筆錄）；再參以系爭中
      文信函抬頭係載明「TO:Dear A.C.C. Board of Governors and Members 」等
      詞及佐以證人Edwards Carol Ann 證稱：「黃（按即被告）希望把文件拿給理
      事會的成員」、「我知道其他美僑協會會員和理事也透過其他管道拿到這份文
      件」（見本院九十年二月九日訊問筆錄）；證人甲○○證稱「有聽到會員談論
      這件事」（見本院八十九年十月六日訊問筆錄）等語，被告有將系爭文件散布
      於眾之意圖及行為，應堪認定。
（三）事實欄所載系爭文件之內容均與事實不符一節，業據證人Edwards Carol Ann
      、Wood Robert Henry 、甲○○、丙○○到庭證述明確，有渠等筆錄在卷可憑
      。再者，自訴人指稱伊於八十八年七月卅日召集廚房資深員工約二十餘人告知
      美僑協會因業務虧損，有裁減人員之必要，故理事會核准給予廚房部門二位提
      前退休之名額，有意願者須於當日下午五時前提出申請，提出申請之員工，其
      最後之工作日為同年的七月卅一日，被告知悉後隨即填具申請單，表明願依協
      會所定方案提前退休，美僑協會於審查後核准其申請，並依約給付薪資、未休
      假獎金及退休金等事實，業經證人即斯時在場之美僑協會員工游恭平、古勝佃
      於本院臺北簡易庭八十八年度北勞簡字第一一○號給付退休金事件八十九年五
      月十一日言詞辯論期日中證述無誤，有該筆錄附卷可參；並有被告所填寫載明
      「提早退休」之美僑協會員工離職記錄及收受薪資、未休假獎金、退休金計一
      百五十四萬五千七百二十八元之收據各一紙附卷可稽；證人Edwards Carol
      Ann 亦證稱：提出當日晚間，被告曾打電話給理事長，確定其可取得該特惠方
      案等語，堪信自訴人此部分指訴非虛，被告於該信函載稱係被迫於八十八年七
      月卅一日離職云云，與事實有違。至被告選任辯護人引美僑協會離職員工謝盛
      雄於民事庭證稱「其 (按指謝盛雄）未填寫退休申請，丁○○威脅稱其若不走
      就調單位」、「丁○○同意另補償謝盛雄一個月薪資」，謂系爭信函內容並非
      虛偽云云，然姑不論謝盛雄對與其有自身利害關係所為之證詞是否可信，其所
      為證述亦與系爭信函所指乃被告部分無涉，尚難執此遽認該信函內容屬實。
（四）又自訴人係美僑協會之執行主廚，於餐飲界已樹立良好聲譽，此有自訴人所提
      出之採訪報導、專業衛生管理人員資格證書、榮譽證書、美國專科學校名人錄
      、聘書等影本多紙附卷可考。揆之系爭信函所載，不惟內容不實，已如前述，
      且具體指謫自訴人忽視廚房衛生及紀律、搬弄是非、排除異己、為非作歹、玩
      弄會員及員工，並迫使被告於八十八年七月卅一日離職云云，對於自訴人之人
      格、社會地位、道德形象，洵屬負面、貶抑之評價，衡情自足以貶損、毀壞自
      訴人之名譽，甚為彰顯。被告猶以該信函內容屬實，未損及自訴人名譽云云置
      辯，尚無足採。
（五）此外，被告所撰寫之系爭信函涉及自訴人之名譽，且顯非基於善意所為，再核
      其內容，亦無「一、因自衛、自辯或保護合法之利益者，二、公務員因職務而
      報告者，三、對於可受公評之事，而為適當之評論者，四、對於中央或地方議
      會或法院或公眾集會之記事，而為適當之載述者。」等刑法第三百十一條所定
      之阻卻違法事由，要屬無疑。
    綜上所述，被告辯解不足採信，罪證明確，犯行堪資認定。
二、核被告所為，係犯刑法第三百十條第二項加重誹謗罪。被告先後多次散布犯行，
    時間緊接，所犯係構成要件相同之罪名，顯係基於概括犯意反覆為之，應依連續
    犯規定論以一罪，並加重其刑。爰審酌被告並無前科，有臺灣高等法院被告全國
    前案紀錄表一紙在卷可按，且本件所生危害尚非重大，惟其犯後飾詞否認犯行，
    顯無悔意，及其犯罪之動機、目的、手段等一切情狀，量處如主文所示之刑。再
    被告行為後，刑法第四十一條業經修正，並於九十年一月十日經總統公布施行，
    原條文修正為：「犯最重本刑為五年以下有期徒刑之刑之罪，而受六個月以下有
    期徒刑或拘役之宣告，因身體、教育、職業、家庭之關係或其他正當事由，執行
    顯有困難者，得以一元以上三元以下折算一日，易科罰金。但確因不執行所宣告
    之刑，難收矯正之效，或難以維持法秩序者，不在此限。」並改列為第一項，此
    修正對被告並無不利，自應適用裁判時即修正後之新法，諭知易科罰金之折算標
    準。
三、自訴意旨另略以：被告戊○○意圖散布於眾，於前揭信函中，撰寫：「．．．原
    本我只是與師父間的問好話，並無不妥之處，但此服務員卻兇惡的罵我多管閒事
    ，第二天更從後面襲擊，用雙手掐住我的脖子，搖晃我的身體，欲置我於死地，
    以致我差點窒息，在驚恐之餘舊疾又復發，但當我向郭主廚報告時，他不但不感
    覺驚訝而且還拼命的為對方辯白．．．」等語。然被告雖與李姓員工在八十八年
    三月卅一日發生爭吵，但並無被告所陳述之事實發生，被告無中生有，更藉此誣
    指自訴人未盡主管監督之責，已貶損自訴人在美僑協會擔任執行主廚一職之評價
    ，因認被告此部分亦涉有刑法第三百十條第二項加重誹謗罪嫌云云。惟按，犯罪
    事實應依證據認定之，無證據不得推定其犯罪事實，刑事訴訟法第一百五十四條
    定有明文。詰之被告堅決否認此部分有誹謗自訴人之犯行，辯稱：伊當時確遭美
    僑協會員工李右色毆打等語。經查，被告於八十八年三月卅一日在美僑協會內遭
    案外人李右色毆打成傷之事實，業經臺灣高等法院審理後認定屬實，有該院八十
    九年度上易字第六五○號刑事判決一紙附卷可憑，則被告於上開信函中僅單純陳
    述案發事實，客觀上尚難認有何詆毀自訴人人格之意，被告辯稱該部分無誹謗自
    訴人之意，尚堪採信，就此部分，尚難逕以誹謗罪之刑責相繩。此外，本院復查
    無其他積極證據足認被告有自訴人所指此部分之誹謗犯行，本應為無罪之諭知，
    惟此部分若有罪，與前揭論罪部分，係屬單純一罪之關係，爰不另為無罪之諭知
    ，併此敘明。
據上論斷，應依刑事訴訟法三百四十三條、第二百九十九條第一項前段，刑法第二條
第一項前段、第五十六條、第三百十條第二項、第四十一條第一項，罰金罰鍰提高標
準條例第一條前段、第二條，判決如主文。
中      華      民      國    九十      年      四      月      四      日
                                      臺灣臺北地方法院刑事第八庭
                                          法  官  宋  松  璟
右正本證明與原本無異。
如不服本判決，應於判決送達後十日內，向本院提出上訴狀。
                                          書記官  楊  文  祥
中      華      民      國    九十      年      四      月      四      日
附錄法條
刑法第三百十條
意圖散布於眾而指摘或傳述足以毀損他人名譽之事者，為誹謗罪，處一年以下有期徒
刑、拘役或五百元以下罰金。
散布文字、圖畫犯前項之罪者，處二年以下有期徒刑、拘役或一千元以下罰金。
對於所誹謗之事，能證明其為真實者，不罰。但涉於私德而與公共利益無關者，不在
此限。


司法院資訊處製作；財團法人民間司法改革基金會備份。
